【裁判字號】    97,易,4934
【裁判日期】    980219
【裁判案由】    詐欺
【裁判全文】
臺灣臺中地方法院刑事判決              97年度易字第4934號
公  訴  人  臺灣臺中地方法院檢察署檢察官
被      告  乙○○
選任辯護人  王耀賢律師
            林益輝律師
上列被告因詐欺案件，經檢察官提起公訴（97年度偵字第25775
號），本院判決如下：
    主    文
乙○○無罪。
    理    由
一、公訴意旨略以：被告乙○○為日繹實業股份有限公司（下稱
    日繹公司）之負責人。詎意圖為自己不法之所有，明知自己
    日後償債能力已有問題，竟於民國96年9月間某日，在臺北
    縣淡水鎮某地，以需資金週轉為由，向告訴人甲○○洽借新
    臺幣（下同）100萬元。又為取信於告訴人甲○○，被告乙
    ○○先於不詳時間、地點，簽發附表所示之支票後，於96年
    9月17日，將上揭支票寄予告訴人甲○○，作為上揭借款擔
    保，使告訴人甲○○陷於錯誤，於同年11月1日，匯款100萬
    元至被告乙○○指定之日繹公司之永豐商業銀行股份有限公
    司南崁分行（下稱永豐銀行南崁分行）帳號00000000000000
    號帳戶。嗣告訴人甲○○於97年7月間某日，提示附表所示
    之支票，始悉日繹公司所屬上揭帳戶所簽之支票，自96年12
    月17日起，已陸續被退票，且自97年1月4日起，被列為拒絕
    往來戶，被告乙○○於附表所示之支票不獲兌現後，即避不
    見面，至此告訴人甲○○始知受騙，因認被告涉犯刑法第33
    9條第1項之詐欺取財罪嫌云云。
二、按犯罪事實應依證據認定之，無證據不得認定犯罪事實，又
    不能證明被告犯罪或其行為不罰者，應諭知無罪之判決，刑
    事訴訟法第154條第2項、第301條第1項分別定有明文。再事
    實之認定，應憑證據，如未能發現相當之證據，或證據不足
    以證明，自不能以推測或擬制之方法，以為裁判基礎（最高
    法院40年臺上字第86號判例意旨參照）。另按認定犯罪事實
    ，所憑之證據，雖不以直接證據為限，間接證據亦包括在內
    ，然無論直接或間接證據，其為訴訟上之證明，須於通常一
    般之人均不致於有所懷疑，而得確信其為真實之程度者，始
    得據之為有罪之認定，倘其證明尚未達到此一程度，而有合
    理性懷疑之存在時，即無從為有罪之認定。（最高法院69年
    臺上字第1531號、76年臺上字第4986號判例要旨可資參照）
    。又被告之自白不能作為有罪判決之唯一證據，仍應調查其
    他必要之證據，以查其是否與事實相符，同法第156條第2項
    亦有明文，所謂應調查其他必要之證據者，並不侷限於此項
    自白確定出於任意性而已，尤重在其有補強證據以擔保被告
    自白之真實性，亦即以補強證據之存在，藉以限制合法自白
    在證據上之價值，俾發現實質上之真實；故即使被告之自白
    出於任意性，然若別無其他補強證據足以擔保其自白確與犯
    罪事實相符者，該「自白」仍非刑事訴訟法上得據之為認定
    被告犯罪事實之證據；且刑事訴訟法上所謂認定犯罪事實之
    證據，係指足以認定被告確有犯罪行為之積極證據而言，該
    項證據自須適合於被告犯罪事實之認定，始得採為斷罪資料
    ，如未能發現相當證據或積極證據不足為不利於被告事實之
    認定時，自不能以推測或擬制之方法，以為裁判基礎，即應
    為有利於被告之認定，更不必有何有利之證據（參見最高法
    院29年上字第3105號、40年臺上字第86號、30年上字第816
    號判例要旨）。另刑法第339條第1項詐欺取財罪之成立，以
    意圖為自己或第三人不法之所有，以詐術使人將本人或第三
    人之物交付為要件，又所謂以詐術使人交付，必須被詐欺人
    因其詐術而陷於錯誤，若其所用方法不能認為詐術，亦不致
    使人陷於錯誤，即不構成該罪，最高法院46年臺上字第260
    號亦著有判例要旨可參。
三、本件公訴人認被告有詐欺罪嫌，無非係以被告於偵查中之自
    白及告訴人甲○○之指訴，且告訴人所持之日繹公司支票退
    票後被告拒不付款為其論據，據訊之被告固坦承持日繹公司
    支票向告訴人借得上開款項，惟堅詞否認有何詐欺之不法所
    有意圖，辯稱：其係於96年9月間向告訴人借款100萬元，且
    簽發本案日繹公司之遠期支票寄予告訴人作為借款之擔保，
    而告訴人係於96年11月1日將借款匯入日繹公司永豐銀行南
    崁分行存款帳戶，惟日繹公司因資金週轉不靈而於96年12月
    17 日起始陸續退票，至97年1月4日方列為拒絕往來戶，自
    不能遽以認被告借款之時即有詐欺告訴人之意圖，又其於96
    年9月向告訴人借款時，即向告訴人表示因生意未佳，將開
    立發票日為97年6月10日之遠期支票向告訴人借款100萬元，
    經告訴人應允後，其簽發本案日繹公司之遠期支票寄交告訴
    人作為借款擔保，告訴人取得支票後方匯款至日繹公司永豐
    銀行南崁分行存款帳戶，足見告訴人對於其借款時生意未佳
    之事有所認識，是不能以其所經營之日繹公司財務發生困難
    ，支票退票，即認其有詐欺犯行等語。經查：
  (一)被告於96年9月間某日以日繹公司資金週轉為由向告訴人借
    款100 萬元，並於96年10月17日簽發發票人為日繹公司、付
    款人為永豐銀行南崁分行、帳號000000000號、支票號碼AA0
    000000號、票載發票日97年6月10日、票面金額100萬元之支
    票1紙寄交予告訴人作為借款擔保，告訴人於96年11月1日匯
    款100萬元至日繹公司永豐銀行南崁分行帳號0000000000000
    0號存款帳戶，嗣後被告所寄交之前開日繹公司支票屆期提
    示因列為拒絕往來戶而退票等情，業據被告於本院審理時供
    陳明確，且據證人即告訴人甲○○證述甚詳，復有匯款申請
    書影本、信封影本、支票影本及退票裡由單各1份附卷可稽
    。且訊據證人甲○○於本院審理時證稱：被告於96年9月、1
    0月間向其借款，當時被告是說他的公司有些訂單進來，需
    要資金，且因為被告借款時向其表示需至97年6月10日才有
    錢還，所以其才同意被告簽發本案之遠期支票作為擔保後借
    款100萬元予被告，當時其有認識被告需要等到97年6月10日
    資金才會周全，本案借款時約定之利率為年息百分之12，被
    告在本案借款之前1年前也曾向其借款100萬元，那次被告有
    還款，本案支票退票後，其再去淡水找被告時，就不知道被
    告搬到何處，先前被告住在淡水，且在淡水有房子，但房子
    被拍賣了等語明確。足見告訴人於借款時即知道被告財務狀
    況並非穩定，仍願繼續借款予被告，自難認被告有施用任何
    詐術，或告訴人有陷於錯誤之情形。
  (二)又本院向永豐銀行南崁分行函查結果，被告所經營之日繹公
    司帳號00000000000000號帳戶於96年9月1日至96年11月1日
    之支票存款交易，均屬正常，且該帳戶於96年11月1日尚有
    64 萬5975元之存款餘額，至96年12月17日始開始有退票紀
    錄，此有永豐銀行南崁分行98年1月12日永豐銀南崁分行（
    098 ）字第00005號函及附件1份在卷足稽，顯見被告所經營
    之日繹公司於96年9月1日至12月17日間之往來交易正常，且
    其向告訴人借款時並非全然無清償能力，另該帳戶有多筆當
    日匯款即經提示票據付款兌現之情形，亦有前開帳戶往來明
    細表在卷可參，益徵被告向告訴人借款週轉等語為真，至被
    告所交付予告訴人作為借款擔保之日繹公司退票，充其量僅
    代表屆其未能履行債務，要難僅因被告因事後經濟週轉無力
    ，即推知被告以該日繹公司支票借款之初係意圖為自已不法
    之所有而施用詐術，且不能作為本案被告自白之補強證據，
    亦不足資為證明被告有詐欺犯行之佐證。參以被告至始至終
    均不否認上開債務，因認被告所辯洵堪憑採，縱被告事後未
    能如期清償債務，應僅為被告與告訴人間之民事糾葛問題，
    告訴人應循民事訴訟程序求償，而與刑法第339條第1項詐欺
    罪之構成要件不合，尚難以該罪相繩。此外，復查無任何積
    極證據足資證明被告有何詐欺犯行，揆諸前開判例及條文意
    旨，本件係屬不能證明被告犯罪，應為無罪之諭知。
據上論斷，應依刑事訴訟法第301條第1項，判決如主文。
中    華    民    國    98    年     2    月    19    日
                  刑事第九庭  審判長法  官  簡源希
                                    法  官  唐敏寶
                                    法  官  戴博誠
以上正本證明與原本無異。
如不服本判決應於收受判決後10日內向本院提出上訴書狀，並應
敘述具體理由；其未敘述上訴理由者，應於上訴期間屆滿後20日
內向本院補提理由書（均須按他造當事人之人數附繕本）「切勿
逕送上級法院」。
                                    書記官  林政佑
中    華    民    國    98    年     2    月    19    日
  附表:
  ┌─────┬──────┬────────┬────┐
  │票      號│發   期   日│面額（新臺幣）  │發 票 人│
  ├─────┼──────┼────────┼────┤
  │AA0000000 │97年6月10日 │100萬元         │日繹公司│
  │號        │            │                │張崳欽  │
  └─────┴──────┴────────┴────┘


司法院資訊處製作；財團法人民間司法改革基金會備份。
